【裁判字號】    92,台上,1601
【裁判日期】    920725
【裁判案由】    給付價金
【裁判全文】
最高法院民事判決                              九十二年度台上字第一六０一號
    上  訴  人  甲○○
    訴訟代理人  吳榮昌律師
    被 上訴 人  上能建設開發股份有限公司
                              .
    法定代理人  蔡恩惠
    訴訟代理人  李智正
    被 上訴 人  乙○○
右當事人間請求給付價金事件，上訴人對於中華民國九十年四月三日台灣高等法院台
中分院第二審判決（八十八年度上字第六五六號），提起上訴，本院判決如左：
    主  文
原判決關於駁回上訴人之其餘上訴及該訴訟費用部分廢棄，發回台灣高等法院台中分
院。
    理  由
本件被上訴人主張：上訴人於民國八十年六月十日分別與伊簽訂房屋及土地預定買賣
契約書，購買伊就坐落台中市○區○○段三四四之一及同區○○段八四｜一七地號土
地上所興建之「心的國度」大樓編號「九甲」門牌號碼台中市○○路一００號九樓之
一房屋乙戶（下稱系爭房屋）及其基地之應有部分（下稱系爭土地）價金分別約定為
房屋部分新台幣（下同）一百五十四萬元及土地部分二百八十六萬元。系爭房屋業經
伊興建完畢，並已將房地所有權移轉登記與上訴人，惟上訴人僅依約繳付房屋二十五
萬元、土地五十五萬元之自備款，尚有房屋價款一百二十九萬元、土地價款二百三十
一萬元迄未給付。爰依買賣關係，求為命上訴人如數給付價款及其法定遲延利息之判
決（被上訴人上能建設開發股份有限公司（下稱上能公司）請求上訴人給付房屋金額
，經第一審就超過八十二萬五千八百二十六元本息部分予以駁回。上能公司就其敗訴
部分，未聲明不服。又原審就超過五十六萬八千四百五十六萬八千四百五十六元本息
部分，再駁回上能公司之訴，上能公司對之提起上訴，已由原審裁定駁回其上訴確定
）。
上訴人則以：系爭房屋有諸多瑕疵，於辦理貸款時，兩造約定由被上訴人換一幢房屋
予伊，因被上訴人未履行換屋約定，伊自得拒絕給付價金，且系爭房屋既有諸多瑕疵
，伊亦得為同時履行之抗辯並請求減少價金及違約賠償款等語，資為抗辯。另以「反
訴」，求為於伊給付上能公司五十七萬元、給付乙○○一百二十三萬元之同時，被上
訴人應將系爭房屋交付與伊之判決。
原審以：關於土地部分：依兩造所訂土地預定買賣契約書第二條約定「雙方同意本戶
房屋所有權狀記載之面積，加上陽台及公共面積等分攤之坪數即為本約所載之面積，
若增減差額超過百分之二，其差額即依預售之平均單價比例計算，無息補償。」上訴
人雖辯稱：伊所購買之系爭房屋權利範圍僅一萬分之四六，土地部分依同一比例換算
，伊之土地持分面積應為七點一九九坪，然被上訴人將土地應有部分一萬分之九四登
記與伊，致伊取得之土地應有部分換算結果，土地面積為十四點九坪，多出七點七０
一坪，多出之土地對伊並無任何實益，且需多負擔地價稅捐，應依買賣契約書第二條
之約定補償伊，其補償金額為一百四十七萬八千一百七十八元，伊主張抵銷云云，但
查系爭土地預定買賣契約，並未載明上訴人購買幾坪，僅係購買系爭房屋之土地部分
，該契約書第二條係在約定房屋之面積，若有增減，土地以預售平均單價比例計算補
償。茲上訴人之房屋面積既無減少，自不能以上開理由，請求補償，因此上訴人依據
土地買賣契約書第二條，請求補償一百四十七萬八千一百七十六元，即非有據。
關於房屋部分：上訴人雖稱伊未購買地下停車位，被上訴人竟將他人之停車位面積登
記一點九四坪給伊，使伊多負擔稅捐，此部分應扣除二十七萬九千三百六十元云云，
然上訴人所述縱係屬實，其土地部分之多受移轉登記，並非買賣坪數之減少，難認為
買賣標的物有瑕疵，上訴人認多登記部分對其無益，要屬被上訴人應否將多登記部分
回復或移轉登記為被上訴人所有之問題，非本件所得審酌。至於上訴人所稱系爭之其
他瑕疵部分，經查系爭房屋有一臥房有一管道間置於該臥房中間，致無法擺置一張床
，僅能供儲藏室使用，已失其通常之效用，上訴人依每坪購買單價十四萬六千元乘以
三點八坪即為該臥房購買金額之半數即二十七萬七千四百元應予以減少價金，尚稱合
理。另依系爭土地建築基地應有之空地比計算，該棟建物之中庭花園為二０八點零九
坪，然上能公司之銷售海報宣稱中庭花園為二五０坪，俱樂部為一五０坪，實際僅五
七點四八坪，且該棟建築物無防火避難設施之直通樓梯，未通過消防檢查，此等瑕疵
對上訴人購買系爭房屋，形成使用上及交換上價值之影響，上訴人就此部分請求減少
價金，堪認為適當，又衛浴設備、排煙管、天花板、花台（陽台）樓上外露樑、窗框
、外牆等瑕疵部分，上訴人請求減少價金四萬八千六百七十四元、十四萬五千四百七
十元部分，亦無不合。
綜上，被上訴人起訴主張：上訴人依買賣契約，應給付系爭買賣之房屋餘款一百二十
九萬元、土地餘款二百三十一萬元，扣除上訴人得請求減少之房屋價金計七十二萬一
千五百四十四元，被上訴人上能公司對上訴人所為房屋價金之請求於五十六萬八千四
百五十六元及自民國八十五年八月三十一日起（即起訴狀繕本送達翌日）至清償日止
之法定遲延利息，為有理由，被上訴人乙○○所得請求之土地價金則為二百三十一萬
元及自八十五年八月三十一日起之法定遲延利息。因被上訴人所請求之價金，均屬尾
款及貸款部分，此與其應交付系爭房屋予上訴人間有對待給付之性質，系爭房屋及土
地之買賣契約又屬契約聯立關係，上訴人已為同時履行之抗辯，即應於上述價金本息
範圍內，為被上訴人應對待給付之判決，為原審心證之所由得，乃就「本訴」及「反
訴」，均於前開價金本息及同時交付系爭房屋部分，各予維持第一審所為被上訴人一
部勝訴之判決，駁回上訴人對該部分之上訴。
按債務人享有同時履行抗辯權者，在未行使此抗辯權以前，仍可發生遲延責任之問題
。必須行使以後始能免責。（見本院五十年台上字第一五五０號判例）準此，如債務
人已行使同時履行抗辯權，則自行使時起，當然免負遲延責任。本件上訴人究於何時
行使同時履行之抗辯權？原審並未調查說明。遽認上訴人應自起訴狀繕本送達翌日（
八十五年八月三十一日）起負遲延責任，給付法定遲延利息，已嫌率斷。又上訴人於
第一審及原審曾辯稱：被上訴人違約，應給付懲罰性違約金，伊得以抵減價金云云（
見第一審第二宗內之八十八年五月五日辯論意旨狀、原審卷第一宗一一一、一一三頁
）其真意何在？原審未予推闡，明其取捨意見，亦有判決不備理由之違法。上訴論
旨指摘原判決於其不利部分為不當，求予廢棄，非無理由。
據上論結，本件上訴為有理由，依民事訴訟法第四百七十七條第一項、第四百七十八
條第一項，判決如主文。
中      華      民      國    九十二    年      七      月    二十五    日
                              最高法院民事第七庭
                                  審判長法官  蘇  茂  秋
                                        法官  徐  璧  湖
                                        法官  朱  建  男
                                        法官  蘇  達  志
                                        法官  沈  方  維
      右正本證明與原本無異
                                              書  記  官
中      華      民      國    九十二    年      八      月      六      日
                                                                       Ｋ


司法院資訊處製作；財團法人民間司法改革基金會備份。
